tittle: "Case 2"

Author: 167

format: pdf

echo: true

output: true

editor: visual

## Instruksjoner

Denne oppgaven skal lC8ses interaktivt i RStudio ved C% legge inn egen kode og kommentarer. Det ferdige dokumentet lagres med kandidatnummeret som navn `[kandidatnummer]_SOK1004_C2_H22.qmd` og lastes opp pC% deres GitHub-side. Hvis du har kandidatnummer 43, sC% vil filen hete `43_SOK1004_C2_H22.qmd`. PC%se at koden kjC8rer og at dere kan eksportere besvarelsen til pdf. Lever sC% lenken til GitHub-repositoriumet i Canvas.

## Bakgrunn

Ckonomisk vekst gir C8kt kjC8pekraft og velferd. Ckningen i C8konomisk aktivitet har hittil blitt muliggjort gjennom C% utnytte fossile energikilder som kull, olje og gass. Forbrenningen av hydrokarboner har over tid C8kt mengden CO2 i atmosfC&ren og forC%rsaket endringer i klimaet. Klimaendringene medfC8rer en rekke kostnader, blant andre hyppigere og mer intense innslag av ekstreme vC&rforhold. I den grad veksten drives av fossile energikilder er det ikke opplagt at hC8yere C8konomisk aktivitet vil C8ke menneskelig velferd pC% sikt. Vi stC%r ovenfor en avveining mellom C8kt kjC8pekraft og klimaendringer.

I denne oppgaven skal vi utforske avveiningen mellom kjC8pekraft og klimaendringer ved C% studere sammenhengen mellom CO2-utslipp og bruttonasjonalprodukt (BNP) pC% tvers av land. Data henter vi fra [OWID](https://ourworldindata.org/co2-emissions). En beskrivelse av dataene (kodebok) finnes [her](https://github.com/owid/co2-data/blob/master/owid-co2-codebook.csv).

Vi skal utforske fC8lgende: Hvilke land har hC8yest CO2 utslipp? Hvordan kan utslippene sammenlignes nC%r vi tar hensyn til befolkningen og stC8rrelsen pC% C8konomiene? Kan bruken av kull til energiproduksjon forklare forskjellen mellom land? Hvordan stiller utslippene seg nC%r vi justerer for internasjonal handel og skiller mellom produksjon og forbruk?

**Merknad.** I oppgaven definerer jeg variabler matematisk og ber dere lage figurer av de. Alle variablene finnes i datasettet. En del av oppgaven er C% finne de.

## Last inn pakker

```{r}
rm(list=ls())
library(tidyverse)
```

## Last ned data

```{r}
url <- 
  "https://raw.githubusercontent.com/owid/co2-data/master/owid-co2-data.csv"

df <- url %>%
  read_csv()
```

## I. Karbonintensitet i produksjon

Vi skal studere sammenhengen mellom BNP og CO2 for de fem stC8rste C8konomiene i verden, mC%lt ved kjC8pekraftjustert BNP. Disse landene er:

```{r}
list <- c("China", "United States", "India", "Japan", "Germany")
```

Betrakt fC8lgende figur:

```{r}
df %>%
  
  mutate(gdp = gdp/10^12) %>%

  mutate(co2 = co2/10^3) %>%

  filter(country %in% list) %>% 
  
  ggplot(aes(x=gdp, y=co2, color = country)) %>%
  
  + geom_point() %>%
  
  + geom_smooth(se = FALSE) %>%
  
  + labs(y = "CO2", x = "GDP", title = "GDP vs CO2", subtitle = "Production-based C02 emissions, billions of tons. 
GDP in trillions of USD, constant 2011 prices at purchasing power parity. 1850-2020.", color = "Country") %>%
  
  + theme_bw()
```

Kommandoen `geom_smooth()` bruker en sC%kalt lokal regresjon til C% tegne en kurve gjennom datapunktene. Dere kan tenke pC% dette som en gjennomsnittlig sammenheng, eller at man har tegnet en strek gjennom datapunktene med en penn.

### Oppgave Ia

Gi en fullstendig og n??yaktig beskrivelse av figuren. Tolk helningen p?? linjene og diskuter variasjon mellom og innad i landene. Dr??ft hvilke forhold figuren illustrerer p?? en god m??te og hvilken informasjon som er vanskelig ?? tolke.

*\[Svar pC% oppgave Ia her.\]*

*Figuren viser sammenhengen mellom BNP m??lt ved faste 2011 priser i \$, og produksjon basert CO2 utslipp for de 5 st??rste ??konomiene i verden. X-asken viser GDP(BNP) m??lt i trillioler \$ ved faste 2011 priser. Y-aksen viser produksjon basert CO2 utslipp i milliarder ton. De 5 st??rste ??konomiene i verden er Kina, Tyskland, India, Japan og USA, hvor Kina og USA har st??rst og nesten lik BNP samtidig som de har st??rst CO2 utslipp av de 5 landene, med Kina p?? toppen av CO2 utslipp. India har en BNP p?? rundt 8-9 milliarder \$, som er ca halvparten av Kina og USA sin BNP, men CO2 utslippet til India er mindre enn 1/3 av Kina sin. Tyskland og Japan har en relativ lik BNP og CO2 utslipp, med Japan som har er litt h??yere BNP og CO2 utslipp.*

*Da Kina hadde en nedgang i CO2 utslipp, fikk USA en ??kning i CO2 utslipp, men Kina er landet som har st??rst CO2 utslipp. Selv om Kina og USA har relativ lik BNP, s?? har Kina mange flere innbyggere enn USA. Det betyr at USA m?? ha en bektraktelig h??yere BNP per kapita. Det kan v??re vanskelig ?? se som de 3 andre landene har hatt et tydelig "dipp", men Tyskland og Japan sitt utslipp har holdt seg relativ flat n??r de har hatt en ??kning i BNP. Men India har hatt en nesten linj??r ??kning i CO2 utslipp.*

### Oppgave Ib

Vi betrakter n?? et normalisert m??l p?? sammenhengen CO2-utslipp og inntekt. La $CO2_{t}$ og $BNP_{t}$ v??re henholdsvis ??rlige utslipp av CO2 og brutto nasjonalprodukt i ??r $t$. Vi m??ler $CO2_{t}$ i kilogram og $BNP_{t}$ i kj??pekraftjusterte USD ved faste 2011-priser. Vi kan definere karbonintensiteten i produksjon som $CI_{t}=CO{2}_{t}/BNP_{t}$, alts?? antall kilogram CO2 per USD i verdiskapning.

Lag en figur som viser karbonintensiteten $CI_{t}$ til de fem st??rste ??konomiene (navnene er lagret i variabelen `list` over) fra 1850 til 2020. Sammenlign $CI_{t}$ med helningen fra figuren i oppgave Ia. Gi en fullstendig og nC8yaktig beskrivelse av figuren. DrC8ft minst to forhold som du tror kan vC&re av avgjC8rende betydningen for C% forklare variasjonen innad og mellom land.

```{r}
# LC8s oppgave Ib her

df%>%
  
  filter(country %in% (list)) %>%
  
  ggplot(aes(x=year, y=consumption_co2, colour=country)) +
  
  xlim(1990,2020) +
  
  geom_point(aes(size = consumption_co2_per_capita)) +
  
  geom_line(se = FALSE) +
  
  labs(title="Consumption based co2 per capita",
             subtitle="Consuption based CO2 per capita over time period from 1990-2020",
             x="Time(year)",
             y="Total Consumer based co2") +
  theme_bw()
```

*\[Besvar oppgave 1b her\]\
*Sammenlign $CI_{t}$ med helningen fra figuren i oppgave Ia. Gi en fullstendig og n??yaktig beskrivelse av figuren. Dr??ft minst to forhold som du tror kan v??re av avgj??rende betydningen for ?? forklare variasjonen innad og mellom land.

*Denne figuren viser de 5 st??rste verdens ??konomiene, hvor mye konsumer basert CO2 som blir laget, og hvilken tidsperiode det er. Helningene i denne figuren viser seg ?? v??re relativ like som figuren i oppgave 1a, uten om Kina, som har er st??rre og raskere ??kning i konsumer basert CO2 utslipp i denne figuren. De fire andre landene ser ut til ?? ha en lik kurve i denne figuren, i forhold til figuren i oppgave 1a.*

### Oppgave Ic

UndersC8k hvorvidt bruken av kull som energikilde kan forklare forskjellen i karbonintensitet mellom de fem stC8rste landene. Lag to figurer og 100-200 ord med tekst. Husk C% gi en fullstendig og nC8yaktig beskrivelse av figurene.

**Figur 1**

```{r}
# besvar oppgave 1c her
df %>%
  
  mutate(gdp = gdp/10*12) %>%
  
  mutate(co2 = co2/10*1) %>%
  
  mutate(CI = co2/gdp) %>%
  
  filter(country %in% list) %>%
  
  filter(year>1850) %>%
  
  filter(year<2020) %>%
  
  ggplot(aes(x=year, y=CI, color = country)) %>%
  
  + geom_point() %>%
  
  + geom_smooth(se = FALSE) %>%
  
  + labs(y = "CI", x = "Year", title = "GDP vs CI from 1850-2020", color = "Country") %>%
  
  + theme_bw()


df %>%
  
  mutate(gdp = gdp/10*12) %>%
  
  mutate(co2 = co2/10*1) %>%
  
  mutate(CI_coal = coal_co2/gdp) %>%
  
  filter(country %in% list) %>%
  
  filter(year>1850) %>%
  
  filter(year< 2020) %>%
  
  ggplot(aes(x=year, y=CI_coal, color = country)) %>%
  
  + geom_point() %>%
  
  + geom_smooth(se = FALSE) %>%
  
  + labs(y = "Coal", x = "Year", title = "GDP vs Coal from 1850-2020", color = "Country") %>%
  
  + theme_bw()
```

*\[Besvar oppgave Ic her\]*

Jeg har kodet inn to figurer der den f??rste inneholder det samme som i oppgave 1b, og den andre figuren inneholder CO2 utslipp fra kull. Begge figurene inneholder de 5 st??rste verdens??konomiene og tidsperioden. Forskjellen p?? Y-aksen p?? grafene er Co2 utslipp fra kull og C1(CO2 / BNP). I f??lge grafen er Tyskland og USA de landene med st??rst CO2 utslipp med bruken av kull. De hadde en stor ??kning fra 1850 frem til ca1920, og har synket fram til 2020. Kina der i mot har steget fra ca 1915 til ca 1970, men har hatt en stldig men lav nedgang fram til 2020. Japan har ogs?? stiget i mange ??r, men ogs?? synket igjen rundt 1920 tallet.

## II. Konsumbaserte CO2-utslipp

I den foregC%ende analysen har vi slC%tt fast at Kina har hC8y karbonintensitet i produksjon og at kullforbrenning stC%r for en hC8y andel av deres utslipp. I hvilken grad kan utslippene knyttes til eksportrettet produksjon? I dataene fra OWID har de variable som de kaller konsumbaserte utslipp, for eksempel variabelen `consumption_co2.`

### Oppgave IIa

Forklar hvordan konsumbaserte CO2-utslipp er konstruert og hvordan vi skal tolke den.

*\[Besvar oppgave IIa her.\]*

*Konsumerbasert CO2-utslipp er hvor mye CO2 ett land konsumerer i l??pet av ett ??r. Her er ikke bare hvor mye ett CO2 ett land produserer, men ogs?? hvor mye CO2 det importerer gjennom handel og varer.*

### Oppgave IIb

Lag en figur som viser utviklingen av konsumbasert CO2 per person og totale, konsumbaserte utslipp. Gi en fullstendig og nC8yaktig beskrivelse av figuren og forklar hva den viser.

**Hint:** Hvis du bruker `geom_point()` sC% kan spesifisere C)n av variablene ved tilvalget `size` i `aes()`.

```{r}
# besvar oppgave IIb her
df %>%
  
  filter(country %in% list) %>%
  
  filter(year>1990) %>%
  
  filter(year<2020) %>%
  
  ggplot(aes(x=year, y=consumption_co2_per_capita, colour = country)) %>%
  
  + geom_point() %>%
  
  + geom_smooth(se = FALSE) %>%
  
  + labs(y = "consumption co2 per capita", x = "year", title = "Consumption co2 per capita over time") %>%
  
  + theme_bw()
```

*\[Besvar oppgave IIb her.\]\
*Gi en fullstendig og nC8yaktig beskrivelse av figuren og forklar hva den viser.

*Denne figuren viser de 5 st??rste ??konomiene i verden, hvor mye konsumbasert CO2 utslipp per kapita lander lager, og over hvilken tidsperiode(1990-2020). I grafen kan man se at USA har mest konsumbasert CO2 utslipp per kapita av de 5 landene. Etter USA kommer Tyskland og Japan p?? litt mer enn halvparten av konsumbasert CO2 utslipp per kapita enn USA. De tre landene har en nok s?? lik kurve, hvor kurven g??r sakte men sikkert ned over, uten om USA som fra 1990-2005 har en ??kning, med der etter har en nedgang.\
De to siste landene er Kina og India, som har lavest konsumbasert CO2 utslipp per kapita. Begge landene har en relativ flat kurve frem til 2005, da Kina f??r en ??kning i konsumbasert CO2 utslipp per kapita fra rundt 3, til rundt 7. I forhold til India som har en veldig lav ??kning fra 1990-2020.*

## III. Produksjon- og konsumbaserte utslipp

Betrakt fC8lgende figur, og gi en konkret forklaring pC% hva den viser.

```{r}
df %>%

  filter(country %in% c(list)) %>% 

  ggplot(aes(x=year, y=trade_co2_share, color = country)) %>%
  
  + xlim(1990,2020) %>%
  
  + geom_line(size = 1.5) %>%
  
  + geom_hline(yintercept=0) %>%
  
  + labs(x = "Year", y = "Traded CO2 share", title = "Traded CO2 as share of production-based emissions", subtitle = "CO2 embedded in trade. Share of production based emissions. Percent. 1950-2020.
Positive (negative) value indicates net imports (export) of CO2 emissions.", color = "Country") %>%
  
  + theme_bw()
```

*\[Besvar oppgave III her\]*

*Denne grafen viser de 5 st??rste verdens??konomiene, hvor mye CO2 utslipp som er innebygd i handel(import og eksport) som er m??lt i prosent av produksjonbasert CO2 utslipp. Land som Kina og India har en negativ prosent andel CO2 utslipp via handel. Det betyr at de lager en vare i landet og eksporterer den med CO2 utslippet til et annet land. En positiv prosent andel p?? CO2 basert handel, betyr at landet importerer mere varer med CO2basert utslipp enn de eksporterer.*

Japan og Tyskland har v??rt landene som har importert mere enn de har eksportert p?? 1990-tallet, men rundt 2011/2012 s?? har de begynt ?? eksportere mer, men ikke nok til at de er i minus prosent andel. Kina derimot har begynt ?? importere mere fra ca 2007 fram til 2020.
